【裁判字號】    90,家上,73
【裁判日期】    900814
【裁判案由】    確認婚姻關係不存在
【裁判全文】
臺灣高等法院民事判決  九十年度家上字第七三號
      上  訴  人  甲○○
      被上訴人    乙○○
右當事人間確認婚姻關係不存在事件，上訴人對於中華民國九十年一月三日臺灣士林
地方法院八十九年度婚字第四四六號第一審判決提起上訴，本院判決如左：
    主    文
上訴駁回。
第二審訴訟費用由上訴人負擔。
    事    實
甲、上訴人方面：
壹、聲明：
一、原判決廢棄。
二、確認兩造婚姻關係不存在（或不成立）。
貳、陳述：除與原判決記載相同者，予以援用外，補稱略以：
一、依兩造庭訊所陳及證人歷次供述要旨，以吾人日常生活經驗法則判斷，通觀兩造
    公證結婚之際及公證結婚前後各種事實顯示，足證兩造確無結婚共同生活、相互
    履行夫妻義務、形成夫妻之婚姻合意，其婚姻關係自非合法成立。
二、本件依學者見解，上訴人起訴主張兩造間因婚姻欠缺實質要件而無效，不能訴請
    「確認婚姻無效」之訴，而應訴請「確認婚姻關係不成立」之訴，應無疑義，而
    實務上確認婚姻關係不成立 (或不存在) 經常併用，故請求  鈞院斟酌聲明之記
    載，上訴人願於  鈞院闡明後更正之。
參、證據：援用原審提出之證據方法。補提兩造紫薇斗數批命、律師函、聲請訊問證
    人周承武律師、陳美玉。
乙、被上訴人方面：被上訴人未於言詞辯論期日到場，據其於準備程序所為之聲明、
    陳述如左：
壹、聲明：希望兩造婚姻不成立。
貳、陳述：除與原判決記載相同者，予以援用外，補稱略以：
一、被上訴人退伍後，於八十四年間與女友訂婚，惟不到一年遭退婚，情緒低落，適
    上訴人來電，被上訴人復與上訴人交往。被上訴人因前次遭退婚，家母說命理謂
    被上訴人不宜早婚，被上訴人告知上訴人上情，上訴人覺得不踏實，兩造乃聽劉
    仁芳之言，前往士林法院辦理公證結婚。兩造於士林法院公證結婚前、後均有同
    居之事實。約於上訴人提起本件訴訟前半年，因被上訴人晚上前往大學進修，較
    少時間與上訴人相處，上訴人不悅，兩造因而時起爭執。
參、證據：援用原審之證據方法外。聲請訊問證人陳美玉。
    理    由
一、
１、被上訴人經合法通知未於言詞辯論期日到場，核無民事訴訟法第三百八十六條各
    款所列情形，爰依上訴人之聲請，由其一造辯論而為判決。
２、被上訴人於原審主張本件因兩造間並無結婚合意之實質要件，而當然無效，爰依
    法訴請確認兩造之婚姻關係不存在。被上訴人於原審抗辯上訴人以兩造結婚不具
    民法第九百八十二條之規定，依同法第九百八十八條之規定認結婚無效，其所應
    提起者應為婚姻關係不成立之訴，而非婚姻關係不存在之訴，其訴應不合法等語
    。按確認之訴之訴訟標的，原則上以法律關係為限，但究竟是確認某法律關係成
    立不成立，或是應確認某法律關係存在不存在，依民事訴訟法第五百六十八條、
    第五百七十二條、第五百八十三條等，均是以成立或不成立為用語，然實務上則
    兩者並用，而本件上訴人主張兩造間之婚姻因欠缺實質要件而無效，因事涉婚姻
    關係「成立要件」之爭執，應確認法律關係成立或不成立。上訴人於本院亦陳明
    其應訴請「確認婚姻關係不成立」之訴，由本院斟酌聲明之記載，於本院闡明後
    更正之。是本件應無被上訴人於原審所指上訴人之訴不合法之情，先予敘明。
二、上訴人主張：緣民國七十七年間，兩造就讀於台北縣私立淡江中學，每日上學在
    同一公車站牌候車而相識，因雙方頗為投緣，且生日均為三月二十日，就互以「
    乾姐弟」相稱，嗣因上訴人畢業，被上訴人亦轉學於台北縣私立泰北中學，雙方
    乃各奔東西。被上訴人退伍後，於八十五年八、九月間，與上訴人較多聯繫而日
    漸熟稔，兩造互有交往之意。八十六年四、五月間，上訴人母親之乾女兒劉仁芳
    北上訪友，兩造向其請求解說雙方命盤及事業、婚姻之發展等，劉仁芳察看兩造
    命盤、流年等資料，告知兩造將來恐有劫數，如欲延續情緣，可考慮先行「公證
    結婚」，待雙方日後確有結婚之打算時，再行「迎娶」及宴請雙方親友等儀式，
    如此即可化解。兩造遂聽從劉仁芳建議，於其指定之時日即八十六年五月十九日
    前往士林法院「公證結婚」。兩造公證結婚後，一直未辦理結婚之戶籍登記，且
    一如往常各自居住家中，未「同居」一處共同生活。詎此後上訴人向被上訴人表
    達儘快公開迎娶之願望，被上訴人屢以積蓄不足等由再三推託，並以拒接電話、
    拒絕見面等方式，刻意與上訴人疏遠。兩造雖於八十六年五月十九日有結婚之公
    開儀式，惟雙方尚無「結婚」之真意。本件因兩造間並無結婚合意之實質要件，
    而當然無效，爰訴請確認兩造之婚姻關係不存在（或不成立）等語。
    被上訴人則以伊於就讀高一時認識同校時為高三之上訴人，嗣被上訴人於高二時
    轉學他校，兩造未再來往。被上訴人退伍後，於八十四年間與女友訂婚，未及一
    年遭退婚，八十五年間復與上訴人交往，被上訴人告知上訴人伊母謂其命理不能
    早婚，上訴人覺得二人交往不踏實，乃聽劉仁芳之言，前去辦理公證結婚。兩造
    於公證結婚前後均有同居之情，約於上訴人提起本件訴訟前半年，因被上訴人晚
    上前往大學進修，較少時間與上訴人相處，上訴人不悅，兩造因而時起爭執等語
    。
三、上訴人主張兩造於八十六年五月十九日公證結婚，業據提出台灣士林法院八六公
    字第四二六號結婚公證書一紙為證，且為被上訴人所不爭執，應堪認為真正。
四、上訴人另主張兩造於上揭時間所為之公證結婚，雙方並無結婚之實質合意，僅係
    聽從紫微命理為確保雙方緣份而舉行結婚儀式而已等語。被上訴人於原審則抗辯
    二造均已成年，且知結婚之意義，並選擇在法院公證結婚，具有公開儀式及二位
    以上之證人，無論實質意思或形式上儀式均已合於民法結婚之要件等語。經查：
１、按男女婚姻須經雙方合意，尤須經過一定之婚姻儀式方能認為合法成立（最高法
    院十八年上字第二０七二號判例意旨參照）。是男女雙方有結婚之合意並具備民
    法第九百八十二條之形式要件，且無民法第九百八十三條近親結婚之限制或第九
    百八十五條重婚之禁止規定者，其婚姻關係即應認為成立。又所謂婚姻意思乃形
    成夫妻關係之真實意思，亦即在社會觀念上，形成婚姻共同生活關係之意思，即
    當事人具有相互履行婚姻之義務，為夫妻共同生活之實質的意思。又依民法第一
    千零一條規定夫妻互負同居之義務。
２、被上訴人於本院陳述其於退伍後，於八十四年間與女友訂婚，未及一年遭退婚。
    八十五年間復與上訴人交往，被上訴人告知上訴人伊母謂其命理不能早婚，上訴
    人覺得二人交往不踏實，乃聽劉仁芳之言，前去辦理公證結婚。兩造於公證結婚
    前、後均有同居（發生性關係）之情，約於上訴人提起本件訴訟前半年，因被上
    訴人晚上前往大學進修，較少時間與上訴人相處，上訴人不悅，兩造因而時起爭
    執。上訴人起訴之前有打電話叫伊娶她，起訴之後又有打電話請伊趕快去娶她等
    語（見本院卷第六四頁、六五頁、六一頁），上訴人對被上訴人上開陳述並不爭
    執其為真正。又上訴人起訴狀亦稱其向被上訴人表達儘快公開迎娶之意（見原審
    卷第六頁）。又上訴人自陳公證結婚時公證人有問被上訴人是否要娶上訴人，上
    訴人是否要嫁被上訴人等語（見本院卷第五四頁）。是依上述諸情，堪認兩造於
    八十六年五月十九日在士林法院舉行公證結婚時，有形成夫妻關係之真實意思。
    上訴人主張兩造公證結婚時，雙方並無結婚之實質合意乙節，為不足採。雖被上
    訴人於本院陳述其於公證結婚時，不清楚有無娶上訴人之意思，現在沒有娶上訴
    人之意思等語（見本院卷第六一頁），應係兩造事後相處不悅，為思解決系爭婚
    姻之語，尚不得因兩造事後起爭執，不欲繼續維持婚姻，而認兩造於公證結婚之
    時無結婚之合意。
３、上訴人所舉證人劉仁芳於原審證稱：「當時民國八十六年時兩造到我那邊排紫微
    命盤，我是看到他們八十七年兩個會發生變化，他們兩人也不想那麼早結婚，我
    建議他們八十八年才正式結婚。當時我是建議他們形式上先去法院公證，八十八
    年才正式迎娶。我目前是從事命理學，他們結婚八十六年五月十九日那天的日期
    是我從農民曆上挑的日子。公證結婚當天我沒有去。」。證人張淑齡（即上訴人
    之母）於原審證稱：「我女兒一直都住在家裡，到八十八年他們兩人吵架時他才
    告訴我他已經去公證結婚。兩造之間也沒有迎娶，也沒有宴客。」。證人陳美玉
    （被上訴人之母）於本院證述「我兒子退婚後，在這先前我有去替我兒子排紫微
    ，說我兒子不能早婚」、「在原告未提起訴訟之前，他們兩個年輕人在男方家裡
    吵架，女方打電話給女方的媽媽，女方的媽媽就來男女家裡，女方的媽媽說他們
    兩個年輕人有去士林法院辦公證結婚，這時我才知道他們二人已經公證結婚」、
    「女的沒有來住過我們家，我兒子也沒有在外過夜」、「兩造去法院辦公證結婚
    時，我沒有反對兩造交往，反而是發生本件訴訟，我發現他們兩造個性不合，不
    適合結婚」等語。查證人劉仁芳、張淑齡、陳美玉三人在兩造結婚當時並不在場
    ，其等上述之證言即無從證明兩造間於結婚時無結婚之實質合意。又證人陳美玉
    雖證述其替被上訴人排紫微，說被上訴人不能早婚，應係指民間傳統之迎娶、宴
    客等習俗，惟此與民法「結婚」之要件有間，非謂未舉行傳統禮俗，即非「結婚
    」。又證人張淑齡、陳美玉上述證言雖可認兩造結婚時家人均不知悉，且兩造婚
    後未同居一處及依上訴人所提兩造戶籍謄本所示兩造未辦理結婚登記等情，惟此
    等均非婚姻成立之要件，是自不得以上情認兩造公證結婚時無結婚之合意。
４、證人周承武律師（被上訴人於原審之訴訟代理人）雖證述「當初（指原審）是因
    為被上訴人收到上訴人的起訴狀，訴狀上第三點有部分與事實不符，被上訴人很
    生氣，所以被上訴人不同意上訴人的請求。在訴訟過程中我有聽被上訴人說過他
    們二人是因為聽信命理之言，所以才去辦公證結婚，他們並沒有住在一起。」等
    語。查律師周承武於兩造結婚時並未在場，其上述均係傳聞，自不得以此認兩造
    公證結婚時無結婚之合意。
五、綜上所述，上訴人未能證明兩造結婚時無結婚之實質合意，兩造公證結婚具備民
    法第九百八十二條之形式要件，且無民法第九百八十三條近親結婚之限制或第九
    百八十五條重婚之禁止規定，兩造婚姻關係即應認為成立。從而，上訴人請求確
    認兩造間婚姻關係不成立（或不存在）即無理由，不應准許。原審為上訴人敗訴
    之判決，並無不合。上訴意旨指摘原判決不當，求予廢棄改判，為無理由，應予
    駁回。
六、據上論結，本件上訴為無理由，依民事訴訟法第四百六十三條、第三百八十五條
    第一項前段、四百四十九條第一項、第七十八條，判決如主文。
中      華      民      國    九十      年      八      月    十四    日
                                  臺灣高等法院民事第十一庭
                                      審判長法  官  吳  景  源
                                            法  官  連  正  義
                                            法  官  滕  允  潔
右正本係照原本作成。
如不服本判決，應於收受送達後二十日內向本院提出上訴書狀，其未表明上訴理由者
，應於提出上訴後二十日內向本院補提理由書狀（均須按他造當事人之人數附繕本）
上訴時應提出委任律師或具有律師資格之人之委任狀；委任有律師資格者，另應附具
律師及格證書及釋明委任人與受任人有民事訴訟法第四百六十六條之一第一項但書或
第二項（詳附註）所定關係之釋明文書影本。
中      華      民      國    九十      年      八      月    十五      日
                                            書記官  邵  淑  津
附註：
民事訴訟法第四百六十六條之一（第一項、第二項）：
對於第二審判決上訴，上訴人應委任律師為訴訟代理人。但上訴人或其法定代理人具
有律師資格者，不在此限。
上訴人之配偶、三親等內之血親、二親等內之姻親，或上訴人為法人、中央或地方機
關時，其所屬專任人員具有律師資格並經法院認為適當者，亦得為第三審訴訟代理人
。


司法院資訊處製作；財團法人民間司法改革基金會備份。
